【裁判字號】    94,訴,1075
【裁判日期】    951122
【裁判案由】    損害賠償
【裁判全文】
臺灣高雄地方法院民事判決              94年度訴字第1075號
原      告  允揚企業股份有限公司
法定代理人  辛○○
訴訟代理人  庚○○
            己○○
被      告  乙○○
兼訴訟代理  丙○○
人                      巷7號.
當事人間損害賠償事件，本院於民國95年11月14日言詞辯論終結
，判決如下：
  主  文
被告丙○○應給付原告新台幣陸拾貳萬零伍佰壹拾柒元。
被告乙○○應給付原告新台幣參拾貳萬零參佰參拾伍元。
本件被告就上開給付義務於給付完畢後，其餘被告於相同範圍內
亦免除給付義務。
原告其餘之訴駁回。
訴訟費用由被告丙○○負擔。
  事  實
壹、程序部分：
    按訴狀送達後，原告不得將原訴變更或追加他訴，但擴張或
    減縮應受判決事項之聲明者，不在此限，民事訴訟法第25 5
    條第1 項第3 款定有明文。原告起訴原請求被告連帶給付新
    台幣（下同）793,595 元；嗣於起訴狀繕本送達後減縮為請
    求被告連帶給付620,517 元，核屬減縮應受判決事項之聲明
    ，依上開法條之規定，應予准許。
貳、實體部分：
一、原告主張：被告丙○○於民國92年1月2日任職於原告公司，
    擔任汽車銷售業務代表，從事汽車銷售工作並代收銷售汽車
    之應收帳款等一切費用，詎被告丙○○自94年1 月起竟將經
    手之代收款項挪為他用，未依規定繳回予原告，致使原告受
    有損失，總計被告丙○○尚積欠客戶李簡美蓮交付之百貨配
    件款2,350 元、柯錦芳之百貨配件款9,550 元、洪桂芬之百
    貨配件款7,430 元、甲○○之車款184,000 元、王雅美之百
    貨配件款7,500 元、丁○○之車款179,923 元、戊○○之車
    款220,000 元、鴻淇實業有限公司 (下稱鴻淇公司)之 保費
    9,764 元，共計620, 517元未給付。屢經催告，均未獲置理
    ，為此，爰依民法第489 條請求被告丙○○給付上開金額。
    又被告乙○○曾書立保證書同意擔任被告丙○○之職務保證
    人，保證被告丙○○在擔任原告業務員期間內倘有違背規章
    營私舞弊虧空銀錢或其他一切不法行為致使原告受有損失者
    ，願負賠償追繳送辦等完全責任，並願放棄先訴抗辯權，原
    告自得依民法第756 條職務保證之法律關係，請求被告乙○○負連帶賠償責任。並聲明：被告應連帶給付原告620,51 7
    元。
二、被告丙○○抗辯如下：
  (一)有關原告主張之車款部分：
    1.客戶丁○○車款179,923 元部分：丁○○購買車輛之車款
      原為755,009 元，丁○○向訴外人福灣公司貸款560,000
      元後，已由丁○○直接將上開款項匯予原告，餘款被告業
      已簽發日期為94年2 月15日、付款人為台東區中小企業銀
      行、票據號碼為TRA0000000、面額為300,000 元之支票一
      紙（下稱系爭支票1） （參見本院卷第136 頁）以為給付
      ，而該300,000 元即包括汽車尾款195,009 元及保險費、
      配件和其他欠款。
    2.客戶甲○○車款184,000 元部分：客戶甲○○購買車輛之
      車款原為654,000 元，甲○○向銀行貸款470,000 元後由
      甲○○直接將上開款項匯予原告，餘款被告業已簽發日期
      為94年3 月16日、付款人為台東區中小企業銀行、票據號
      碼為TRA0000000、面額為215,000 元之支票一紙（下稱系
      爭支票2） （參見本院卷第137 頁）以為給付，而該21
      5,000 元即包括汽車尾款184,000 元及保險費、配件和其
      他欠款。
    3.客戶戊○○車款220,000 元部分：被告業已簽發日期為94
      年4 月25日、付款人為台東區中小企業銀行、票據號碼為
      TRB00000000 、面額為220,000 元之支票一紙（下稱系爭
      支票3） （參見本院卷第135 頁）以為給付。
    4.且依原告公司規定，業務員在賣車時，需將車款繳清、按
      照發放新車證件程序完妥，並經公司主管簽字後，才能交
      付車輛予客戶。而客戶戊○○、丁○○及甲○○均已完成
      交車程序，渠等之行照、牌照、汽車證件及車輛亦依公司
      交車程序完成交車，倘被告尚有車款未繳回公司，何以原
      告會完成與客戶間之交車程序。由此可知，被告並未積欠
      上開車款。
  (二)客戶李簡美蓮、柯錦芳、洪桂芬、王雅美之百貨配件款及鴻
    淇公司之保險費部分：同上開理由，依公司規定亦必需付清
    款項後公司才會交車，而上開客戶均以完成交車手續，足證
    被告並未積欠原告汽車之百貨配件款及保險費。
  (三)聲明：原告之訴駁回。
三、被告乙○○則以：其不知道車款之事情，其餘答辯與被告丙○○相同等語置辯。並聲明：原告之訴駁回。
四、兩造不爭執之事實：
  (一)被告丙○○於92年1 月2 日任職於原告公司，擔任汽車銷售
    業務代表，從事汽車銷售工作並代收銷售衍生之一切費用，
    而被告乙○○為被告丙○○之職務保證人，保證被告丙○○
    在擔任原告業務員期間內倘有違背規章營私舞弊虧空銀錢或
    其他一切不法行為致使原告受有損失者，願負賠償追繳送辦
    等完全責任，並願放棄先訴抗辯權，有原告提出之被告丙○○勞工保險卡、各類所得扣繳暨免扣繳憑單、勞工保險加保
    申報表、切結書、人事資料卡及被告乙○○簽立之保證書及
    保證規約（參見本院卷第52頁、第52頁背面、第100 至105
    頁）等件為證。
  (二)被告丙○○確已向客戶李簡美蓮收取百貨配件款2,350 元、
    向柯錦芳收取百貨配件款9,550 元、向洪桂芬收取百貨配件
    款7,430 元、向甲○○收取車款184,000 元、向王雅美收取
    百貨配件款7,500 元、向丁○○收取之車款179,923 元、向
    戊○○收取車款220,000 元、向鴻淇公司收取保險費9, 764
    元，總計620, 517元無訛。
  (三)被告丙○○曾開立系爭3 張支票予原告收執，並經原告提示
    兌領，有被告丙○○提出系爭支票3 紙（參見本院卷一第
    135 至第137 頁）為證。
  (四)被告丙○○並曾開立面額分別為220,000 元、184,000 元及
    面額空白之本票共3張予原告(見本院卷二第50頁)。
五、得心證之理由：
    依兩造上開陳述及答辯，本件應審酌之爭點在於被告收取客
    戶之相關款項後，是否已繳回原告收執，茲分述如下：
  (一)按「當事人主張有利於己之事實者，就其事實有舉證之責任
    」，民事訴訟法第277 條定有明文；又「請求履行債務之訴
    ，原告就其所主張債權發生原因之事實，固有舉證之責任，
    若被告自認此項事實而主張該債權已因清償而消滅，則清償
    之事實，應由被告負舉證之責任」，最高法院28年上字第
    1920號著有判例可資參照。本件被告對於曾受原告委任收取
    客戶上開車款、保險費及百貨配件款之事實並不爭執，僅以
    其已給付完畢為抗辯，則被告自應就已給付原告之有利於己
    之事實，負舉證責任。
  (二)被告抗辯客戶丁○○、甲○○、戊○○所交付之車款共583,
    923 元 (即179,923 ＋184,000 ＋220,000 ＝583923 ， 已
    以系爭3 張支票支付完畢，惟原告則以：系爭支票1 、2 （
    總計金額815,000 元）係被告丙○○用來支付其積欠其他客
    戶之代收款【即客戶陳俊輝之110,000 元、洪桂芬之365,
    000 元、冠倫工程之31,000元、王雅美202,000 元、鄧素貞
    之74,000元、黃金泰之19,000元、吳孔興之14,000元（總計
    金額815,000 元）】；而系爭支票3 則係被告指定沖銷代收
    客戶吳忠誠之款項，均與原告主張本件被告積欠之代收車款
    無涉。經查：
    1.本院核對原告所提出之被告94年1月至離職前車輛銷售應
      繳款項及繳款明細表、被告94年度所得及扣款明細及沖銷
      挪用款項明細、原告開立予客戶之繳交車款或保費之統一
      發票、福灣公司分期件核准通知函及汽車百貨配件單等件
      （參見本院卷一第164頁至第159頁）後，被告確有積欠原
      告下列款項未清償：
      (1)客戶李簡美蓮之百貨配件款2,350元。
      (2)客戶柯錦芳之百貨配件款9,550元。
      (3)客戶洪桂芬之百貨配件款7,430元。
      (4)客戶甲○○之車款184,000元。
      (5)客戶王雅美之百貨配件款7,500元。
      (6)客戶丁○○之車款179,923元。
      (7)客戶戊○○之車款220,000元。
      (8)客戶鴻淇實業之保險費9,764元。
        共計620,517元
    2.被告雖抗辯其曾以系爭支票1 、2 、3 給付予原告，做為
      清償其為原告代收之丁○○、甲○○及戊○○之款項，惟
      查：
      (1)上開系爭支票1、2之金額經本院核對後，與原告所提出
        並主張被告用來繳交其他客戶陳俊輝之110,000 元、洪
        桂芬之另筆費用365,000 元、冠倫工程之31,000元、王
        雅美之另筆費用202, 000元、鄧素貞之74,000元、黃金
        泰之19,000元、吳孔興之14,000元（總計815,000 元）
        相符，有原告提出之被告於台東區中小企業銀行之對帳
        單、原告之託收支票明細表、出納每日收款明細及業務
        繳款登記簿等件附卷可參（參見本院卷一第151 至157
        頁）。
      (2)雖被告一再辯稱系爭支票1 係用來支付客戶丁○○車尾
        款及保險費、配件和其他欠款。惟查，該張支票之金額
        為300,000 元，發票日為94年2 月15日。而丁○○應交
        付之車款為755,009 元，扣除丁○○向福灣公司貸款之
        560,000 元，再加上保險費2,292 元（丁○○並未積欠
        原告配件款），丁○○當時只需再給付原告197,301 元
         (斯時原告尚未以被告94年4 月份之薪資15,806元作部
        分沖銷)， 與系爭支票1 之300,000 元面額明顯不符。
        而差額部分被告丙○○並未提出說明，亦未提供其他證
        據供本院查核。
      (3)被告再辯稱系爭支票2 係用來支付客戶甲○○車尾款及
        保險費、配件和其他欠款。惟查，該張支票之金額為21
        5,000 元，發票日為94年3 月16日。而甲○○應交付之
        車款為654,000 元，扣除甲○○向銀行貸款之470,000
        元，再加上保險費12,505元（甲○○並不曾積欠原告配
        件款），甲○○只需再給付原告196,505 元 (斯時原告
        尚未以被告94年3 月份之薪資沖銷保險費)， 與系爭支
        票2 之215,000 元金額亦不相符合。又縱相差餘額係被
        告丙○○為給付其他客戶之款項，然被告丙○○亦未就
        此提出說明或提供相關證據供本院查證。
      (4)至於，被告又抗辯系爭支票3 係用來給付客戶戊○○車
        款，其並未積欠原告此部分車款云云。經查：系爭支票
        3 面額固與客戶戊○○車款220,000 相符，惟依據原告
        提出之繳款紀錄簿記載，被告已於該紀錄簿上明確記載
        系爭支票3 係用來支付客戶吳中誠之欠款，有原告提出
        之業代繳款紀錄簿、託收支票明細表、出納每日明細附
        卷可證（參見本院卷一第155 至157 頁），顯見系爭支
        票3 之支付，亦與客戶戊○○之車款無關。被告此部分
        之抗辯，亦不足採信。
  (三)其餘客戶之百貨配件費用及保險費部分：由原告提出之被告
    94 年1月至離職前車輛銷售應繳款項及繳款明細表、被告94
    年度所得及扣款明細及沖銷挪用款項明細、原告開立予客戶
    之繳交車款或保險費之統一發票、福灣公司分期件核准通知
    函及汽車百貨配件單等件（參見本院卷一第164 頁至第159
    頁），均可得知被告丙○○確有積欠原告上開百貨配件款及
    保險費未清償，而被告迄無法就其業清償之事實舉證實其說
    ，自難認其抗辯為可信。
  (四)至於被告丙○○又抗辯，依原告公司規定業務員在賣車時，
    需將車款、保險費及百貨配件款繳清後、才發放新車證件，
    並需經公司主管簽字後，才能交付車輛予客戶，而原告對於
    上開客戶均已領取證件並完成交車手續並不爭執，足證伊並
    並未積欠車款、保險費及百貨配件款云云。惟查：被告丙○○曾於簽發面額分別為184,000 元、220,000 元之本票各1
    張及面額為空白之本票1 張予原告，此有原告提出且為被告
    所不爭執之本票3 張在卷可參。倘被告丙○○確已清償所有
    積欠原告之款項，自當要求將此3 張本票取回為憑，始符常
    理。從而，原告主張係因當初被告丙○○曾簽發本票予原告
    收執作為擔保，始於被告未清償客戶積欠之款項時，仍完成
    對客戶之交車程序一詞，自較可採。
  (五)綜上所述，被告丙○○確實尚積欠原告前述代收客戶之款項
    未清償，已堪認定。按「受任人因處理委任事務，所收取之
    金錢、物品及孳息，應交付於委任人。受任人以自己之名義
    ，為委任人取得之權利，應移轉於委任人」，民法第541 條
    亦定有明文。從而，原告本於委任契約之法律關係，請求被
    告丙○○給付620,517 元，為有理由，應予准許。
  (六)被告乙○○部分：
    1.按所謂人事保證者，乃指當事人約定，一方於他方之受僱
      人將來因職務上之行為而應對他方為損害賠償時，由其代
      負賠償責任，民法第756 條之1 第1 項定有明文；又人事
      保證之保證人，以僱用人不能依他項方法受賠償者為限，
      負其責任，保證人依前項規定負賠償責任時，除法律另有
      規定或契約另有訂定外，其賠償金額以賠償事故發生時，
      受僱人當年可得報酬之總額為限，同法第756 條之2 亦定
      有明文。本件被告乙○○為被告丙○○之人事保證人，有
      保證書為證，殆無疑義。依該保證書所示，被告乙○○已
      放棄先訴抗辯權，自不得再要求原告先對被告丙○○起訴
      或對其財產執行無效果之後，始得對保證人為請求。惟此
      一放棄先訴抗辯權之約定，並未阻礙民法第756 條之2 第
      2 項規定之適用，亦即，人事保證人之賠償金額，以賠償
      事件發生時，受僱人當年可得報酬之總額為限。經查，本
      件被告丙○○於事發當時之93年度，計自原告領取薪資32
      0,335 元，此有扣繳憑單影本附卷可考，是依上開規定，
      保證人即被告乙○○應負擔之損害賠償額應僅為320,335
      元。是原告就保證人乙○○部份所得請求之損害賠償，在
      上開320,335 元範圍內，為有理由，應予准許，超過上開
      範圍以外之主張，即屬無據，應予駁回。
    2.又所謂連帶債務之成立，須法律有特別規定或契約另有約
      定時，始有其適用，本件被告乙○○僅係保證人，於職員
      保證書中並未約定負連帶責任，自無由被告乙○○負連帶
      賠償責任之適用，是本件原告請求被告連帶賠償損害云云
      ，亦非有據，應併予駁回。
    3.再者，本件被告所應負擔賠償之總額，就被告丙○○部份
      為620,517 元，就被告乙○○部份為320,335 元，且總額
      不逾620,517 元，是倘任一被告於自己應負給付義務範圍
      內已清償完畢，其餘被告就同一範圍之債務自毋庸再為清
      償，爰於主文併予宣告斯旨，附此敘明。
六、結論：原告之訴為一部有理由，一部無理由，依民事訴訟法
    第79條，判決如主文。
中    華    民    國    95    年    11    月    22    日
                  民事鳳山分庭  法  官  高英賓
正本係照原本作成。
如不服本判決，應於送達後20日內，向本院提出上訴狀並表明上
訴理由，如於本判決宣示後送達前提起上訴者，應於判決送達後
10日內補提上訴理由書（須附繕本）。
中    華    民    國    95    年    11    月    22    日
                                書記官  李崑良


司法院資訊處製作；財團法人民間司法改革基金會備份。
